Inventaris van het archief van de Commissie van Defensie te Woerden, 1787
Nationaal Archief, Den Haag
Commissie van Defensie te Woerden
Cie. Defensie Woerden
1787-1787
3642
2.00 meter; 354 inventarisnummers.
Normale geschreven en gedrukte teksten.
Nationaal Archief, Den Haag
Commissie Defensie Woerden
De Commissie van Defensie te Woerden had als taak de verdediging van de provincie Holland en de stad Utrecht. Het archief bevat notulen van de vergaderingen (inclusief een register), correspondentie, uittreksels uit de resoluties van de Staten van Holland en West-Friesland, missiven van militairen en gewestelijke, regionale en stedelijke instellingen. Daarnaast zijn er staten van militairen en oprichting of uitbreiding van regimenten, met o.a. ook staten van recruten. Verder zijn er stukken m.b.t. de fortificaties, de aanhouding bij Goejanverwellesluis, Oranjeoproeren, incidenten met vrijcorpsen en de verdediging te water. Tevens zijn er stukken inzake de financiële verantwoording van de commissie en enige documentatie omtrent de lotgevallen van het archief.
Archiefvorming
Geschiedenis van de archiefvormer
1. POLITIEKE GESCHIEDENIS VAN DE REPUBLIEK IN DE TWEEDE HELFT VAN DE ACHTTIENDE EEUW
Een korte beschrijving van de geschiedenis in de tweede helft van de achttiende eeuw is onontbeerlijk voor het begrijpen van de geschiedenis van de Commissie van Defensie van de provincie Holland en West-Friesland en de stad Utrecht, die haar zetel had in Woerden en werkzaam was in het jaar 1787.
Naar aanleiding van de inval van het Franse leger in Staats-Brabant en Staats-Vlaanderen in 1747 werd Willem IV, die reeds stadhouder was van de noordelijke provincies, onder druk van de Oranjepartij en de democratisch gezinde gegoede burgerij ook tot stadhouder in de andere gewesten benoemd. Het stadhouderschap werd erfelijk verklaard, terwijl de prins tot admiraal- en kapitein-generaal van de provincie Holland werd benoemd. Dit gaf hem een redelijk sterke positie. De burgerij had haar medewerking verleend in de verwachting, dat de stadhouder zijn gezag zou aanwenden om een aantal hervormingen door te voeren; zij wenste een einde aan de corruptie van de regenten te maken, hervorming van het belastingstelsel en invloed op de stedelijke besturen. De meeste Steden kenden de stadhouder het recht toe personen aan te bevelen voor de ambten van burgemeester en schepen, waarvan de benoemingen elk jaar plaatsvonden
S.J. Fockema Andreae, De Nederlandse Staat onder de Republiek, Leiden 1962; R. Fruin en H.T. Colenbrander, De geschiedenis der staatsinstellingen tot den val van de Republiek, Den Haag 19802, p. 329 e.v. (hierna geciteerd als Fruin/Colenbrander); E.H. Kossmann, De lage landen, anderhalve eeuw Nederland en België 1780-1940, Amsterdam 1976 (hierna vermeld als Kossmann); S. Schama, Patriots and liberators, revolution in the Netherlands 1780-1813, New York 1973; Verzameling van Placaaten, resolutiën en andere authentieke stukken betrekking hebbende tot de gewichtige gebeurtenissen in de maand September 1787, Kampen 1787, 50 dln.; I. Vijlbrief, De Republiek; I. Vijlbrief, De patriottencrisis 1780-1787, in: Algemene Geschiedenis der Nederlanden, dl. 8, Utrecht, Antwerpen, Brussel, Gent en Leuven 1955, p. 104-128, 128-170 (hierna vermeld als Vijlbrief); C.H.E. de Wit, De Nederlandse revolutie van de achttiende eeuw 1780-1787, oligarchie en proletariaat, Oirsbeek 1974 (hierna geciteerd als De Wit).
. In 1748 bracht hij wijzigingen aan in de samenstelling van de stadsbesturen van Amsterdam en van verschillende steden in Holland. Tot wezenlijke staatshervormingen kwam het niet, zodat de belangrijkste wensen van de democratischgezinde burgerij niet werden ingewilligd
I.L. Leeb, The ideological origins of the Batavian revolution, history and politics in the Dutch Republic 1747-1800, Den Haag 1973, p. 66 (hierna vermeld als Leeb).
.
2. DE POSITIE VAN WILLEM V
Willem V volgde zijn vader, die in 1751 was overleden, bij zijn meerderjarigheid in 1766 als stadhouder van alle gewesten op. Bij zijn ambtsaanvaarding herleefde de hoop op hervormingen onder de burgerij, maar ook hij beantwoordde niet aan de verwachtingen. De situatie waarin hij zich bevond was niet eenvoudig. Enerzijds was de positie van het stadhouderschap sinds 1748 versterkt door het erfelijk worden van het stadhouderschap, anderzijds was de macht van Willem V beperkt, doordat hij dienaar van de Staten bleef
R. Dekker, Holland in beroering, oproeren in de 17e en 18e eeuw, Baarn 1982, p. 48 e.v. (hierna geciteerd als Dekker).
. Door zijn besluiteloosheid, maar vooral door de nederlagen in de Vierde Engelse Oorlog (1780-1784) daalde zijn aanzien, omdat hij hiervoor in zijn functies van admiraal-generaal en kapitein-generaal verantwoordelijk werd gesteld
Kossmann, p. 12; Leeb, p. 111-112.
. De ontevredenheid van de burgerij over hem was tijdens deze oorlog toegenomen. Dientengevolge ontnamen de Steden Willem V in die tijd zijn prerogatieven. De vroedschap van Schoonhoven Schafte in 1782 en die van Alkmaar in 1783 het recht van recommandatie af
Leeb, p. 178; Zie over Alkmaar: Rijksarchief in Zuid-Holland (RAZH), Commissie van Defensie te Woerden, inv.nr. 342 en C.W. Bruinvis, Het patriottisme te Alkmaar, 1781-1791, Alkmaar 1886.
. De andere Steden in Holland volgden hun voorbeeld. Ook de burgerij had zich tijdens de oorlog met Engeland van Oranje afgekeerd en zich aangesloten bij de anti-stadhouderlijke partij van de aristocraten. Deze coalitie werd de patriottenpartij genoemd, een partij die vol tegenstellingen was, aangezien twee groepen met tegengestelde doelstellingen er deel van uitmaakten. De ene helft bestond uit gegoede burgers, die politieke invloed wilde hebben door middel van democratische hervormingen en de andere helft uit aristocraten en regenten, die vermindering van de macht van de stadhouder wilden
Vijlbrief, p. 132-133.
. Deze democratische beweging was buiten Holland ontstaan en men kan Joan Derk van der Capellen tot den Pol (1741-1784), lid van de Ridderschap van de Staten van Overijssel, de grondlegger van dit patriottisme noemen. Van 1783 af kwamen democratischgezinde regenten uit Holland, Utrecht, Overijssel en Friesland in Amsterdam bijeen en vormden zij tot oktober 1786 de "Vergaderingen van vaderlandsche regenten", die plannen voor staatkundige hervormingen bespraken
Kossmann, p. 13; H.T. Colenbrander, Aantekeningen betreffende de Vergadering van de Vaderlandse Regenten te Amsterdam 1783-1787, in: BMHG, 20e deel, 1899, p. 77-192.
.
In de tachtiger jaren braken er in veel steden rellen uit tussen Oranjegezinden en patriotten, waarbij plunderingen en vernielingen werden aangericht. Naar aanleiding hiervan richtten de patriotten in de gewesten eigen legertjes op, die vrijcorpsen of exercitiegenoot-schappen werden genoemd. Ook werden schutterijen, als deze tenminste niet Oranjegezind waren, gereorganiseerd en tot vrijcorpsen omgevormd
Vijlbrief, p. 144.
. Deze belegden sinds 1784 landelijke bijeenkomsten, welke in de stad Utrecht plaatsvonden
P. Geyl, De patriottenbeweging 1780-1787, Amsterdam 1947, p. 85-103 (hierna vermeld als Geyl).
. Dit kon doordat de stad Utrecht, in tegenstelling tot de Oranjegezinde Staten van Utrecht, patriottische sympathieën had.
Begin september 1785 brak er een Oranjeoproer in 's-Gravenhage uit, waarbij niet door het Haagse garnizoen tegen de oproerlingen werd opgetreden. Dientengevolge ontnamen de Staten van Holland Willem V op 8 september 1785 het commando over dit garnizoen en stelden zij het onder toezicht van de Gecommitteerde Raden
De Wit, p. 37: Fruin/Colenbrander, p. 348-355.
. De stadhouder was hierover zo beledigd dat hij dreigde de stad te zullen verlaten, hetgeen hij daarna ook deed. Na enige tijd vestigde hij zich vrijwel permanent te Nijmegen, dat evenals geheel Gelderland Oranjegezind was. In de Gelderse Staten had de adel veel macht en vormde daardoor eveneens een steunpilaar van het Oranjehuis. De stadjes Hattem en Elburg, die patriottisch gezind waren, vormden hierop een uitzondering. In mei 1786 had het stadsbestuur van Elburg geweigerd om een besluit van de Staten van Gelderland af te kondigen. Hattem wenste in augustus 1786 al evenmin gevolg te geven aan de benoeming van een schepen door de prins, omdat zij geen Oranjeaanhanger wilde accepteren, maar de aanstelling van de patriot H.W. Daendels verlangde. Daarom gaven de Gelderse Staten Willem V als kapitein-generaal de opdracht om deze steden met geweld onder hun gezag terug te brengen. Dit gebeurde op 5 september 1786 toen de voornoemde steden door de stadhouderlijke troepen tot overgave werden gedwongen
H.T. Colenbrander, De patriottentijd, hoofdzakelijk naar buitenlandse bescheiden, dl. III, 's-Gravenhage 1899, p. 352 (hierna geciteerd als Colenbrander).
. Het optreden van de prins vormde voor de Staten van Holland aanleiding om hem nog diezelfde maand als kapitein-generaal van Holland te schorsen. Dientengevolge werden de Hollandse troepen ook van de eed aan de kapitein-generaal ontslagen. Er werd tevens een cordon van vrijcorpsen aan de oost- en zuidgrens van Holland gelegd en de troepen, die ter repartitie stonden van deze provincie, werden naar Woerden gedirigeerd om de provincie tegen eventuele aanvallen van Willem V te verdedigen
De Wit, p. 73-74; Fruin/Colenbrander, p. 353.
. De positie van de stadhouder in Holland was door deze ontwikkelingen in de jaren 1785-1786 steeds zwakker geworden, terwijl de patriotten zich langzamerhand meester van het gewestelijk bestuur hadden gemaakt en ook in een groot aantal Hollandse steden in de meerderheid waren.
3. GESCHIEDENIS VAN DE COMMISSIE VAN DEFENSIE TE WOERDEN
De gedeputeerden van Amsterdam stelden op 7 juni 1787 in de vergadering van de Staten van Holland voor om een commissie van defensie op te richten. Zij gaven hiervoor als reden op: "in serieuse overweeging genomen hebbende de critique toestand van het lieve vaderland, en speciaal van deeze provincie, vermeend hebben niet langer te moeten uitstellen U Edel Groot Mogenden onder het oog te brengen, dat de provincie Holland, die onophoudelyk blyken heeft gegeeven van haar zugt en verlangen om het verbond der unie (van Utrecht), gevestigd in het bloed der voorvaderen, voor eene totaale dissolutie bewaard, ongeschonden aan het laatste nageslagt over te brengen, zeedert eenigen weinigen, die, onder den naam van de Staaten van Gelderland en Utrecht, aan hun hoofd hebbende prins Willem de V de, opentlyk betoonen, zig op haar ruïne en ondergang toe te leggen.... tegen het geweld en de overheersing van eenige weinige staatsleden te defendeeren"
RAZH, Commissie van Defensie te Woerden, inv.nr. 12.
.
Aanleiding tot dit voorstel was de aanval van de troepen van de graaf van Efferen in mei 1787 op Vreeswijk en Jutphaas. Deze werd in opdracht van de Staten van Utrecht, die sinds 30 augustus 1786 in Amersfoort bijeenkwamen en onder bescherming van de Gelderse troepen stonden, uitgevoerd. Deze Statenvergadering van Oranjegezinden werd niet door de vroedschap van Utrecht, die zelf sinds 2 augustus uit-sluitend uit patriottische leden bestond, aangezien zij de Oranjegezinden uit de raad hadden verwijderd, erkend. De Amersfoortse Staten hadden een commissie tot het defensiewezen benoemd om de provincie Utrecht te verdedigen tegen mogelijke aanvallen van de Hollandse troepen en de aanval van Van Efferen op Jutphaas en Vreeswijk was dan ook bedoeld om de stad Utrecht van Holland af te snijden. Deze aanval mislukte echter omdat soldaten onder bevel van kolonel d'Averhoult, in dienst van de stad Utrecht, de invallers, met de steun van Hollandse troepen, op de vlucht jaagden. De stad Utrecht had de Staten van Holland in begin mei 1787 om hulp gevraagd tegen een eventuele aanval en deze hadden generaal Van Rijssel, commandant van de Hollandse troepen, die aan de Utrechtse grens waren gelegerd, opdracht gegeven aan hen assistentie te verlenen. De vroedschap van Utrecht stelde in verband hiermee op 7 juni 1787 kolonel Frederik rijngraaf van Salm tot generaal en bevelhebber van de troepen van de stad en kolonel L.W.Ph. van der Borch tot generaal-majoor aan. P.Ph.J. Quint Ondaatje werd benoemd tot adjudant van Van Salm; deze zou in 1792 zijn chef in de publicatie "Bijdrage tot de geschiedenis der omwenteling van 1787" verdedigen
A. van Hulzen, Utrecht in de patriottentijd, Zaltbommel 1966, p. 232-273 (hierna vermeld als Van Hulzen); De Wit, p. 88.
.
Het voorstel van de afgevaardigden van Amsterdam, om een Commissie van Defensie van de provincie Holland en stad Utrecht op te richten, werd op 12 juni 1787 in de Statenvergadering van Holland aangenomen. Zij mocht zelf bepalen waar ze zich wilde vestigen en koos Woerden, dat in het Hollandse cordon lag, als standplaats. De Commissie bestond uit vijf leden en een secretaris, te weten: Cornelis van Foreest (1756-1825), lid van de vroedschap te Alkmaar
P.C. Molhuijsen en P.J. Blok, Nieuw Nederlands Biografisch Woordenboek, dl. I, Leiden 1911, p. 877 (hierna vermeld als NNBW).
, Daniël J. Canter Camerlingh (1754-1816), lid van de vroedschap te Haarlem en hoofd van het vrijeorps
NNBW, dl. VII, Leiden 1927, p. 269.
, Martinus van Toulon (1736-1818), burgemeester van Gouda
NNBW, dl. V, Leiden 1921, p. 957; M.A.C.M. van Hattum, De patriotten te Gouda, Purmerend 1934.
, Franciscus G. Blok (1749-1812), lid van de vroedschap te Leiden
P.J. Blok, Geschiedenis eener Hollandse stad, [dl. 3], De Republiek, 's-Gravenhage 1916, p. 142, 345-375 [dl. 4], Nieuwere tijd, 's-Gravenhage 1918, p. 39 en 76 (hierna vermeld als Blok).
en Jan de Witt (1755-1809), lid van de vroedschap te Amsterdam
J.E. Elias, De vroedschap van Amsterdam 1578-1795, dl. 2 Amsterdam 1947, p. 985 (verder aangehaald als Elias); H. Brugmans, Geschiedenis van Amsterdam, dl. 4, Utrecht 19732, p. 196-251.
. Hendrik Costerus, zoon van de burgemeester van Woerden was de secretaris.
De taak van de Commissie van Defensie te Woerden, namelijk de verdediging van de provincie Holland en de stad Utrecht tegen aanvallen, was niet eenvoudig, daar het leger in de achttiende eeuw sterk was verwaarloosd
J.S. Bartstra, Vlootherstel en legeraugmentatie 1779-1780, Assen 1952, p. 1-196.
. Daarom werden in eerste instantie troepen geworven voor de bestaande regimenten en werden nieuwe regimenten opgericht. In het archief zijn veel stukken aanwezig die hierover handelen. Hiernaast wilde de Commissie de provincie door middel van inundaties verdedigen. Voor de verdediging op de rivieren stelde zij Nicolaas Montauban van Zwijndrecht, een makelaar te Rotterdam, tot commissaris aan. Hij fungeerde als tussenpersoon tussen de commandanten van de oorlogsschepen en de Commissie van Defensie te Woerden. Uit hoofde van deze functie kocht hij verschillende schepen aan en liet deze tot oorlogsschepen ombouwen. Vlak voor de komst van de Pruisische troepen in september 1787 deed zich een incident voor op het oorlogsschip "De Spion", dat onder het commando van Witte van Dam stond. Deze werd door H.W. Smith, luitenant-ter-zee, overgehaald om naar Oranje over te lopen en het schip naar de Gelderse wateren te varen. De tweede luitenant-ter-zee, P. van Aardenburg, wist dit echter op het laatste moment te voorkomen. Zodoende konden Witte van Dam en H.W. Smith gearresteerd en hun papieren in beslag genomen worden. Deze stukken bevinden zich in het archief van de Commissie. Toen de Pruisen een week later dit gebied veroverden, werden zij bevrijd en als helden geëerd en was het P. van Aardenburg, die op zijn beurt werd gearresteerd en verbannen
W.F. Lichtenauer, Parallelle levens in de nieuwe geschiedenis. Twee Rotterdamse patriottische makelaars als amateurs in politiek en krijgskunde: de twee achterneven N. Montauban van Zwijndrecht en L. Zwijndrecht in: Rotterdams jaarboekje 1956, p. 91-164.
. Naast de zorg voor de verdediging van de provincie Holland en de stad Utrecht rekende de Commissie het ook tot haar taak om tegen militante Oranjegezinden in haar gebied op te treden. In het archief bevinden zich hierover stukken waaruit blijkt, dat deze zich vaak tegen de leden van de vrijcorpsen richtten. In zulke gevallen werd het leger ingezet om de Oranjeoproeren de kop in te drukken en de leiders van het oproer te arresteren en voor het gerecht te brengen
Dekker, p. 41-47; I.J. van Maanen en K. Vermeulen, Het lagere Volk van Amsterdam in de strijd tussen de patriotten en Oranjegezinden, 1780-1800, in: Tijdschrift voor Sociale Geschiedenis (TSG), 20ste dl., 1980, p. 331-356 en TSG, 21ste dl., 1981, p. 3-43; F.L. Blom, Een echt verhaal van het voorgevallene te Leerdam in het bijzonder op 6 juli 1787, in: Tijdschrift Zuid-Holland, 8ste jrg. (1962), p. 49-57, p. 69-78 en 9e jrg., 1963, p. 11-16 en 21-28; RAZH, Commissie van Defensie te Woerden, inv.nrs. 185-209, 288-289 en 291-292.
.
Ondertussen stelden de raadslieden van stadhouder Willem V de prins voor om naar Den Haag te reizen. De stadhouder weigerde te gaan, tenzij de Staten van Holland hem daartoe zouden uitnodigen
De Wit, p. 99.
. Toen bood prinses Wilhelmina, echtgenote van Willem V, aan om naar Den Haag te gaan, waarop zij op 28 juni 1787 naar de vroegere residentie vertrok. Zij verklaarde later in een brief aan de raadpensionaris Pieter van Bleiswijk, dat het doel van haar reis was, om aan de Staten van Holland bemiddeling aan te bieden ten einde een burgeroorlog te voorkomen
RAZH, Archief van de Staten van Holland na 1572, inv.nr. 264, d.d. 29 juni 1787, p. 3726 (verder aangehaald als RSvH).
. In feite hoopte zij door haar komst aanhangers van het Oranjehuis tegen het patriottische regime tot actie te brengen
Geyl, p. 172-173.
. Zij zou 's-Gravenhage echter niet bereiken, omdat zij bij de Goejanverwellesluis bij het dorp Hekendorp, gelegen tussen Schoonhoven en Gouda, door leden van het Goudse vrijeorps werd aangehouden. Die lichtten de Commissie van Defensie te Woerden in en hielden de prinses vast in afwachting van een beslissing van de Commissie. Deze weigerde haar zonder goedkeuring van de Staten van Holland door te laten. Zodoende moest zij in Schoonhoven overnachten om het antwoord te vernemen. De volgende dag keerde zij onverrichterzake naar Nijmegen terug en schreef van daaruit haar broer, Frederik Willem II, koning van Pruisen, om hem in te lichten over haar jongste belevenissen
Colenbrander, dl. III, p. 220-227; RAZH, Commissie van Defensie te Woerden, inv.nrs. 284-285.
. Deze vroeg aan zijn zuster welke "satisfactie" zij wenste ten aanzien van deze belediging. Hierop eiste zij dat de leden van de vrijcorpsen zouden worden gestraft. Als gevolg hiervan overhandigde de Pruisische gezant Thulemeyer op 9 september een ultimatum van zijn koning aan de Hollandse raadpensionaris. De patriotten in Holland meenden echter, dat zij op hulp van de Fransen konden rekenen. Deze bleef echter uit.
Op 13 september 1787 trok een Pruisisch leger, onder leiding van de K.W.F. hertog van Brunswijk, de Republiek binnen
Van Hulzen, p. 292; Leeb, p. 217-218; P. Kroeger, Zuid-Holland en de Pruisische inval 1787, in: Tijdschrift Zuid-Holland, 7e jrg. (1961), p. 1-23.
. De patriotten waren nog niet gereed met hun voorbereidingen voor de verdediging. Veel inundaties waren nog niet bot stand gekomen of mislukten door de läge waterstand. De rijngraaf F. van Salm deelde de Commissie van Defensie te Woerden mee, dat hij niet in staat was om Utrecht te verdedigen. Hij wilde de stad verlaten en met het leger terugtrekken naar Holland. De Commissie gaf hem op 14 September 1787 het volgende schriftelijk bevel: "omme bij aannadering van Pruisische troupes zoo dra zulks na zijn oordeel de hoogste nood vorderen mogt, met de manschappen onder zijn commando staande de stad Utrecht te verlaten en verder de garnizoenen van Vianen, Schoonhoven en Oudewater benevens alle andere posten naar zich te trekken en zich met dezelven te begeven naar de provintie Holland, op en in alle zodanige plaatsen als de rhijngrave ter beveiliging derzelve provintie zal nodig oordelen"
RAZH, Commissie van Defensie te Woerden, inv.nr. 6.
. De rijngraaf vluchtte een dag later de stad uit en ging met zijn troepen naar Amsterdam. Naderhand zou de Commissie de rijngraaf ervan beschuldigen, dat hij de stad te vroeg had verlaten, waardoor de vijand de stad zonder slag of stoot kon binnen trekken.
De Commissie van Defensie vertrok zelf op 16 September 1787 naar Amsterdam, omdat de Pruisische troepen de provincie Holland al dicht waren genaderd
RAZH, RSvH, inv.nr. 266, p. 5867, d.d. 18 September 1787.
. Twee dagen later besloten de Staten van Holland om de stadhouder in zijn functies van kapitein-generaal en commandant van het garnizoen te 's-Gravenhage te herstellen en om hem te verzoeken terug te willen keren
Colenbrander, dl. III, p. 269-272.
. De Commissie van Defensie werd daar- op "gedesavoueerd", zij het dat de leden nog wel werden gelast om een rapport te schrijven waarin zij verantwoording voor hun werkzaamheden moesten afleggen. Dit resulteerde in een uitgebreid verslag, later bekend als "het Omstandig Verslag", waarin talloze bijlagen waren verwerkt
RAZH, RSvH, inv. nr. 266, p. 5859, d.d. 18 September 1787; Colenbrander, dl. III, p. 270.
.
Toen prinses Wilhelmina begin Oktober werd gevraagd "welke satisfactie zij begeerde ten aanzien van haar geweldadige aanhouding bij de Goejanverwellesluis", antwoordde zij de Staten van Holland, dat zij eiste, dat de schuldigen voor altijd van het hof verwijderd en voor eeuwig uit hun ambten ontzet zouden worden
RAZH, Commissie van Defensie te Woerden, inv.nr. 249.
. Bovenaan de lijst van personen stonden de leden van de Commissie van Defensie vermeid. Zij werden voor eeuwig onbevoegd verklaard en kwamen ook niet in aanmerking voor amnestie
RAZH, Commissie van Defensie te Woerden, inv.nr. 250.
. Martinus van Toulon vluchtte in juli 1788 naar Antwerpen om in September weer in zijn woonplaats Gouda terug te keren
NNBW, dl. V, Leiden 1921, p. 957.
. Jan de Witt emigreerde vrijwel onmiddellijk in 1787 naar Frankrijk en verscheen eerst met de komst van de Fransen in 1795 weer in Holland om vervolgens lid van de municipaliteit van Amsterdam te worden
Elias, dl. II, p. 985.
. De andere leden bleven weliswaar in Holland, maar hen werd uitdrukkelijk verboden zich in het vervolg met bestuursaangelegenheden bezig te houden. Door omstandigheden zou dit in de praktijk van korte duur zijn. Daniël Canter Camerlingh werd in 1795 lid. van de municipaliteit en later schout van Haarlem
MBW, ai. VII, Leiden 27, p. 269.
. Cornelis van Foreest verkreeg in dat zelfde jaar eveneens bestuursfuncties door zijn aanstelling tot burgemeester van Alkmaar en lid van de Nationale Vergadering
NNBW, dl. I, Leiden 1911, p. 877.
. Franciscus G. Blok tenslotte die sedert 1788 advocaat te Leiden was, werd in 1798 in die plaats tot baljuw benoemd
Blok, dl.3, p. 345-378 en dl.4, p. 39 en 76.
.
Geschiedenis van het archiefbeheer
Een van de leden van de Commissie van Defensie te Woerden had bij zijn vlucht in 1787 het archief meegenomen. Vermoedelijk was het F.G. Blok, die de stukken mee naar huis nam, aangezien uit de correspondentie opgemaakt kan worden, dat hij tezamen met C. van Foreest, een van de voornaamste auteurs was van "het Omstandig Verslag"
RAZH, Commissie van Defensie te Woerden, inv.nrs. 275-276.
. Alvorens zij echter tot het schrijven hiervan overgingen, een activiteit die uiteindelijk pas in 1803 beëindigd zou worden, stelden zij eerst een financiële verantwoording op. Deze kwam nog in Oktober 1787 gereed en werd overeenkomstig de resolutie van de Staten van Holland en West-Friesland van 18 September 1787 bij voornoemd college ingediend
RAZH, RSvH, inv.nr. 266, p. 5859, d.d. 18 September 1787.